臺灣桃園地方法院民事判決　　　　　　　 93年度訴字第477號
原　　　告　甲○○
訴訟代理人　顏武男律師
被　　　告　乙○○
　　　　　　丙○○
共　　　同
訴訟代理人　何威儀律師
上列當事人間分配表異議之訴事件，於民國94年8 月11日言詞辯
論終結，本院判決如下：
    主  文
原告之訴駁回。
訴訟費用由原告負擔。
    事實及理由
一、按訴狀送達後，原告不得將原訴變更或追加他訴，但請求之
    基礎事實同一者、擴張或減縮應受判決事項之聲明者、或不
    甚礙被告之防禦及訴訟之終結者，不在此限，民事訴訟法第
    255條第1項第2款、第3款、第7款分別定有明文。本件原告
    起訴時原係請求確認消費借貸債權不存在及提起分配表異議
    之訴，並聲明：「(一)確認被告對於原告所有坐落桃園縣觀音
    鄉○○段第816號土地，在中壢地政事務所收件民國80 年4
    月13日第14731號，設定日期80年4月15日之抵押權所擔保之
    新臺幣（下同）250萬元之消費借貸債權不存在；(二)請准就
    本院91年度執字第23520號拍賣抵押物強制執行事件，其強
    制執行金額計算書分配表內載：債權計算及金額分配次序3
    第一順位抵押權登記之債權原本250萬元，分配金額2,355,
    940元，均應予剔除。」。嗣因本件僅有被告為第一順位之
    抵押權人兼債權人，並無多數債權人參與分配，不適用分配
    程序，故而變更其訴之聲明為：「(一)確認被告對於原告所有
    坐落桃園縣觀音鄉○○段第816地號土地所設定之本金最高
    限額抵押權250萬元所擔保之消費借貸債權、利息、違約金
    之抵押債權不存在。(二)本院91年度執字第23520號拍賣抵押
    物強制執行事件，就原告所有坐落桃園縣觀音鄉○○段第
    816地號土地所為之強制執行程序應予撤銷。」，核其所為
    雖將第1項聲明擴張，並將第2項聲明變更，惟其據以請求法
    院判決之基礎事實係屬同一，所利用之訴訟證據資料亦具有
    同一性，自不甚礙被告之防禦及訴訟之終結，參諸前揭法條
    之規定，其此部分訴之聲明之擴張及變更應予准許。
二、原告主張：
  (一)原告於80年4月13日向被告借款150萬元，並以原告所有坐落
    桃園縣觀音鄉○○段第816地號土地設定最高限額抵押權250
    萬元供擔保。後原告於81年3月31日清償50萬元，並已按月
    支付利息予被告，且原告嗣又陸續將前開借款清償完畢，原
    告實已無積欠被告款項，被告竟聲請拍賣系爭抵押物，因系
    爭抵押借款、利息、違約金債權已不存在，本院91年度執字
    第23520號拍賣抵押物事件其強制執行程序應予撤銷，爰依
    法提起本訴。
  (二)原告雖於86年4 月8 日和解書上簽名，惟系爭和解書係被告
    寫好內容後叫原告直接簽名，被告聲稱雙方還會再會算清楚
    ，原告因不知利害關係才會簽名，系爭和解書之內容並非真
    實，亦非符合原告之真意。
  (三)又系爭抵押權設定書上對利息及遲延利息均無約定，故被告
    就利息及遲延利息應無請求權。
  (四)並聲明：
  　1.確認被告對於原告所有坐落桃園縣觀音鄉○○段第816地
      號土地所設定之本金最高限額抵押權250萬元所擔保之消
      費借貸債權、利息、違約金之抵押債權不存在。
    2.鈞院91年度執字第23520 號拍賣抵押物強制執行事件，就
      原告所有坐落桃園縣觀音鄉○○段第816 地號土地所為之
      強制執行程序應予撤銷。
三、被告抗辯：
  (一)原告於80年4 月13日向被告借款150 萬元後雖曾清償部分款
    項，但大部分之本金、利息債務均未清償，僅係以新簽發之
    本票換回已簽發交付被告之本票（並非原告收回之本票均已
    清償），迨至86年間，原告已積欠本金連同利息達300多萬
    元（此金額尚未計入違約金部分），兩造乃於86年4月8日結
    算並簽訂內容為「原告尚積欠被告本金250萬元及自86年4月
    9 日起之利息」的和解書，依該和解書被告已免除原告大部
    分債務，兩造間之債權債務關係自應以該和解書為準。迄今
    前開和解書上所約定之250萬元借款本金原告仍尚未清償，
    故本院91年度執字第23520號強制執行事件之前述計算書分
    配表並無錯誤。
  (二)依系爭抵押權設定契約書之其他特約事項第1條所載，系爭
    抵押權擔保之範圍包括本金、利息、遲延利息及違約金等，
    如前述加總未超過250萬元，均在擔保範圍內。
  (三)並聲明：請求駁回原告之訴。
四、兩造不爭執之事項：
  (一)原告於80年4 月13日向被告借款150 萬元，並以原告所有之
    坐落桃園縣觀音鄉○○段第816 地號土地設定本金最高限額
    抵押權250 萬元供擔保，約定清償期為80年7 月18日。就系
    爭借貸關係，兩造間約定利息為月息2 分5 厘，違約金每萬
    元每日20元。（見本院93年10月21日、94年9月15日言詞辯
    論筆錄）
  (二)原告於下述日期陸續清償被告如下述款項：（見本院94年9
    月15日言詞辯論筆錄）
　  1.於81年3 月31日清償50萬元。
    2.於82年11月24日清償10萬元。
    3.於84年3 月31日清償7 萬元。
    4.於84年10月15日清償15萬元。
    5.於86 年2 月10日清償3,750 元。
    6.於86年2 月3 日清償現金15 萬元。
    7.於86年2 月15日清償30萬元。
    8.於87年3 月31日清償15萬元。
    9.於89年1 月30日清償15萬元。
    10.於89年2 月26日清償15萬元。
  (三)兩造均於86年4 月8 日和解書上簽名，該和解書內容為：「
    立和解書人：乙○○、丙○○（以上簡稱甲方），甲○○、
    范張芙蓉（以上簡稱乙方），前因於80年4 月13日借款事宜
    ，現經雙方和解，除已清償利息截至86年4 月8 日止，尚欠
    本金貳佰伍拾萬元及自86年4 月9 日起之利息。本金部分，
    乙方願在86年12月31日全部一次還清，利息按月付清，如有
    一期不按期付息，即視同全部到期，並經雙方和解」。
  (四)本院經被告聲請於91年5 月16日以91年度拍字第1266號拍賣
    抵押物裁定准許拍賣系爭不動產，被告進而持該裁定向本院
    聲請拍賣抵押物之強制執行（執行案號：本院91年度執字第
    23520 號），於執行程序中，因無人應買，被告於92年11月
    27日陳明願以265萬元承受系爭不動產，本院執行處乃於93
    年3 月11日製作分配表，扣除執行費36,264元、土地增值稅
    款257, 796元，被告可獲分配2,355,940元。
五、兩造於本院94年9月15日言詞辯論時，協議簡化爭點如下：
  (一)系爭最高限額抵押權所擔保之範圍有無包括利息及遲延利息
    ？
  (二)原告於前述不爭執事項(二)所給付之款項，係清償利息或本金
    ？原告積欠被告之上述借款債務是否已因清償而消滅？
  (三)兩造於86年4 月8 日簽訂的和解契約，是否原告確有如和解
    內容所載之和解真意？
六、本院判斷：
  (一)系爭最高限額抵押權所擔保之範圍應有包括利息及遲延利息
    1.按抵押權所擔保者為原債權、利息、遲延利息及實行抵押
      權之費用，民法第861 條定有明文。又抵押權所擔保之債
      權，其種類及範圍屬於抵押權之內容，依法應經登記，惟
      地政機關辦理土地登記時，其依法令應行登記之事項，如
      因內容過於冗長，登記簿所列各欄篇幅不能容納記載，可
      以附件記載，作為登記簿之一部分，在該登記簿附件契約
      書上記載之該抵押權所擔保之債權，均應認為為抵押權效
      力之所及（最高法院76年度第6 次民事庭會議決議參照）
      。
    2.本件原告雖主張系爭抵押權設定契約書上，就「利息」及
      「遲延利息」欄下均記載為「無」，故認被告就利息部分
      對於原告並無請求權云云。惟解釋契約，應探求當事人立
      約時之真意，而真意何在，又應以過去事實及其他一切證
      據資料為斷定之標準，不能拘泥文字致失真意，是解釋契
      約應斟酌訂立契約當時及過去之事實暨交易上之習慣，依
      誠信原則，從契約之主要目的，及經濟價值作全盤之觀察
      。查兩造均不爭執系爭借款已約定利息為月息2 分5 厘，
      違約金則為每萬元每日20元之事實（詳如前述不爭執事項
      ，及本院卷第29頁借用證），衡諸前開民法第861 條之法
      條規定及社會交易常情，當事人之真意當無可能僅將違約
      金列入系爭抵押權擔保範圍內，而將同為約定之利息則予
      除外。本件係設定為「最高限額抵押權」，該種抵押權之
      設定，因亦擔保「將來」發生的債權，故通常就利息之約
      定均不在「最高限額抵押權設定契約書」中之利息欄內記
      載，而係在各別借貸關係中另為約定。是以，本件系爭抵
      押權設定契約書就「利息」及「遲延利息」欄下雖記載為
      「無」，惟觀諸系爭抵押權設定契約書之「聲請登記以外
      之約定事項」欄記載：「其他約定事項：依照所附『其他
      約定事項』之約定」等文字，再對照該抵押權設定契約書
      後所附「其他特約事項書」第1條已明定：為擔保對債權
      人之一切債務以及「利息」、「遲延利息」、「違約金」
      、「實行抵押權費用」、「暨因債務不履行而發生之全部
      損害賠償之清償」，特提供設定契約書內所列之土地、建
      物為抵押權設定登記，以保障債權人之債權權益等語，則
      依前述最高法院76年度第6次民事庭會議決議意旨，並衡
      諸社會交易常情及誠信原則以解釋當事人之真意，在該登
      記簿附件契約書所載之債權，均應認為為系爭抵押權效力
      所及。是本件應認系爭借款債權所生之利息、違約金債權
      均在系爭抵押權所擔保之範圍內。
  (二)原告於前述不爭執事項(二)所給付之款項，係先抵充利息，再
    充原本
    1.按當事人主張有利於己之事實者，就其事實有舉證之責任
      ，民事訴訟法第277 條前段定有明文，本件原告雖主張其
      已按月將利息支付予被告云云，惟為被告否認，原告自應
      就此有利於己之事實負證明之責，然原告迄至本件言詞辯
      論終結，猶未能就其主張之上開事實舉證以實其說，則其
      主張，自無足信。
    2.清償人所提出之給付，應先抵充費用，次充利息，次充原
      本，民法第323條定有明文。又債務人對於同一債權人負
      有原本及利息數宗債務，苟其給付不足清償全部債務，除
      經債權人同意得先充原本後充利息外，應先充利息後充原
      本，不許債務人僅以一方之意思予以變更（最高法院19年
      上字第989號判例參照）。本件被告否認原告於清償時有
      指定先抵充本金之事實，更否認被告已同意原告前開給付
      可先抵充本金之事實，而原告就上開事實並無法舉證以實
      其說（見本院卷第52頁），則依前開法條之規定，應認前
      開給付係先抵充利息，再充原本。
  (三)原告積欠被告之債務並未因清償而消滅
    1.按約定利率，超過週年20％者，債權人對於超過部分之利
      息，無請求權，民法第205條定有明文。查本件兩造雖約
      定系爭借款之利息為月息2分5厘，惟依此計算，年息已達
      30 ％，超過法定最高利率限制，故被告對於超過週年20
      ％部分之利息自無請求權，準此，本件利息之計算應以週
      年利息20％計。
    2.又「違約金」係在確保債務之履行，不論為懲罰性或損害
      賠償之性質，均與「利息」乃原本債權之收益（利息係依
      債權人不能使用原本之期間，按一定比率計算之金錢），
      二者之性質及目的迥不相同，故自不得以利息與違約金「
      合計」超過年息20％，即謂其超過部分之違約金無請求權
      （最高法院84年度台上第1632號判決參照），附此敘明。
    3.本件原告於簽訂和解書之86年4月8日前所清償被告之如不
      爭執事項(二)1.2.3.4.5.6.7.等各筆款項，依最高法定利率
      年息20％、先抵充利息再抵充原本之方式計算，計至86年
      4月8日止，原告尚積欠被告原本1,290,113元、利息492,
      618元（計算式詳如附表一）、違約金5,503,134元（計算
      式詳如附表二）。如先不論兩造是否曾於86年4月8日簽訂
      系爭和解書，若再累計至92年11月27日，斯時原告應尚積
      欠被告原本1,290,113元、利息1,756,028元（計算式詳如
      附表一）。是縱不計違約金部分，原告於92年11月27 日
      （系爭抵押物拍定日）時積欠被告之原本及利息金額合計
      已達3,046,141元，遠逾系爭最高限額抵押權所擔保之上
      限250萬元、及本院執行處分配表所載被告之可獲分配額
      2,355,940元。故原告主張系爭抵押權所擔保之債權已因
      清償而消滅云云，顯無無據。
  (四)兩造於86年4 月8 日簽訂和解契約，原告應有如和解內容之
    和解真意
    1.本件原告對於兩造於86年4 月8 日簽訂系爭和解契約書之
      事實及該和解契約書之形式真正均不爭執（見本院卷第41
      頁），其雖辯稱：該和解書之內容並非真實，該和解書是
      被告寫好內容後叫伊直接簽名，被告聲稱雙方還會再會算
      清楚，伊因不知利害關係才會簽名云云，惟事實有常態事
      實與變態事實之分，其主張常態事實者無庸負舉證責任，
      反之，主張變態事實者，則須就其所主張之事實負舉證責
      任。本件原告已自認於系爭和解書上簽名，而衡諸常情，
      了解並認同私文書之記載內容始簽名於私文書者為常態事
      實，未予認同私文書之記載卻仍簽名者乃變態事實，原告
      主張該變態事實，自應負舉證責任。惟原告就該變態事實
      ，迄至本院言詞辯論終結時，仍無法舉證以實其說；況依
      前述，本件計至86年4月8日止，原告尚積欠被告原本1,29
      0,113元、利息492,618元（註：此係以最高法定利率20％
      計算）、違約金5,503,134元，而斟諸系爭86年4 月8日和
      解書之內容，被告係將前開原本、利息、違約金合計共
      7,285,865元之債權，全部減縮為250萬元（註：如以原本
      1,290,113元，利息492,618元計算，違約金已減縮只賸
      717,269元，約僅為原約定違約金之13％），自屬對原告
      有利，衡情原告當無不同意和解之理，綜上，原告否認其
      有和解之真意，應無可採。
    2.依前述系爭86年4 月8 日和解書之內容，被告將前開原本
      、利息、違約金合計共7,285,865 元之債權，全部減縮為
      250 萬元，而自86年4 月9 日起算利息，原告之其餘債務
      則消滅，並約定清償期延至86年12月31日，此和解契約乃
      雙方約定成立新債務而消滅舊債務，核屬債之更改，是自
      86年4月8日後，兩造之債權債務關係即應依該和解契約約
      定之內容重新計算。
    3.承上述，以原本250 萬元計，自86年4 月9 日起，依年息
      20％、先抵充利息再抵充原本之方式計算，計至系爭抵押
      物拍定日（92年11月27日）止，原告尚積欠被告原本250
      萬元、利息2,870,275元（計算式詳如附表三，此尚未計
      入違約金債權），已超過系爭最高限額抵押權所擔保之上
      限250萬元，故原告起訴請求確認系爭抵押權所擔保之原
      本、利息、違約金之抵押債權不存在云云，即屬無據。又
      原告積欠被告之債務既超過系爭最高限額抵押權所擔保之
      上限250萬元、及本件原告可受分配額2,355,940元，則原
      告請求撤銷本院91年度執字第23520號拍賣抵押物強制執
      行程序，亦屬無據。
七、從而，原告起訴請求確認系爭抵押權所擔保之消費借貸債權
    、利息、違約金之抵押債權不存在、暨提起債務人異議之訴
    請求撤銷本院91年度執字第23520 號就系爭抵押物之強制執
    行程序，均為無理由，應予駁回。
八、本件事實已臻明確，兩造其餘之攻擊或防禦方法，及未經援
    用之證據，經本院斟酌後，認為與判決基礎之事實並無影響
    ，均不足以影響本裁判之結果，自無庸一一詳予論駁之必要
    ，併此敘明。
結論：本件原告之訴為無理由，依民事訴訟法第78條，判決如主
文。
中　　華　　民　　國　　94　　年　　9 　　月　　29　　日
                  民事第一庭    法　官　林曉芳
中　　華　　民　　國　　94　　年　　9 　　月　　29　　日
                                書記官　葉菽芬
附表一：
 借款日：80年4月13日
 原本：150萬元
 利息起算日：80年4月13日
 利息：年息20%（即日息0.05479％，小數點第4位以下4捨5入）
 應繳利息計算式：各期應繳利息＝前期尚欠原本×0.05479 ％×計息日數
 清償金額抵充方式：先抵充利息，再抵充原本
 各期累計尚欠利息＝前期累計尚欠利息＋該期應繳利息－該期清償金額
┌─┬────┬────┬───┬────┬─────┬─────┬─────┐
│編│清償日  │清償金額│計息日│應繳利息│抵充原本  │ 累　  計 │ 尚欠原本 │
│號│        │        │數    │        │金　　額  │ 尚欠利息 │          │
├─┼────┼────┼───┼────┼─────┼─────┼─────┤
│1 │81.3.31 │50萬元  │353日 │290,113 │209,887元 │ 0        │1,290,113 │
│  │        │        │      │元      │          │          │元        │
├─┼────┼────┼───┼────┼─────┼─────┼─────┤
│2 │82.11.24│10萬元  │603日 │426,232 │0         │326,232   │1,290,113 │
│  │        │        │      │元      │          │元        │元        │
├─┼────┼────┼───┼────┼─────┼─────┼─────┤
│3 │84.3.31 │7 萬元  │492日 │347,772 │0         │574,004   │1,290,113 │
│  │        │        │      │元      │          │元        │元        │
├─┼────┼────┼───┼────┼─────┼─────┼─────┤
│4 │84.10.15│15萬元  │198日 │139,957 │0         │563,961   │1,290,113 │
│  │        │        │      │元      │          │元        │元        │
├─┼────┼────┼───┼────┼─────┼─────┼─────┤
│5 │86.2.15 │453,750 │489日 │345,651 │0         │455,862   │1,290,113 │
│  │        │元      │      │元      │          │元        │元        │
├─┼────┼────┼───┼────┼─────┼─────┼─────┤
│6 │86.4.8  │0       │52 日 │36,756  │0         │492,618   │1,290,113 │
│  │(和解日)│        │      │元      │          │元        │元        │
├─┼────┼────┼───┼────┼─────┼─────┼─────┤
│7 │87.3.31 │15萬元  │357日 │252,346 │0         │594,964   │1,290,113 │
│  │        │        │      │元      │          │元        │元        │
├─┼────┼────┼───┼────┼─────┼─────┼─────┤
│8 │89.1.30 │15萬元  │670日 │473,591 │0         │918,555   │1,290,113 │
│  │        │        │      │元      │          │元        │元        │
├─┼────┼────┼───┼────┼─────┼─────┼─────┤
│9 │89.2.26 │15萬元  │27 日 │19,085  │0         │787,640   │1,290,113 │
│  │        │        │      │元      │          │元        │元        │
├─┼────┼────┼───┼────┼─────┼─────┼─────┤
│10│92.11.27│0       │1370日│968,388 │0         │1,756,028 │1,290,113 │
│  │(拍定日)│        │      │元      │          │元        │元        │
└─┴────┴────┴───┴────┴─────┴─────┴─────┘
附表二：
 原約定清償日：80年7月18日
 違約金：每日每萬元20元
┌─┬─────┬─────┬────┬─────┬─────┐
│編│起迄期間  │原    本  │合計期間│應繳違約金│ 累計違約 │
│號│          │          │        │數　  　額│ 金數額   │
├─┼─────┼─────┼────┼─────┼─────┤
│1 │83.7.19   │50萬元    │257 日  │771,000元 │771,000元 │
│  │～ 81.3.31│          │        │          │          │
├─┼─────┼─────┼────┼─────┼─────┤
│2 │81.4.1    │1,290,113 │1834日  │4,732,134 │5,503,134 │
│  │～86.4.8  │元        │        │元        │元        │
├─┼─────┼─────┼────┼─────┼─────┤
│3 │86.4.9    │1,290,113 │2424日  │6,254,468 │12,528,602│
│  │～92.11.27│元        │        │元        │元        │
└─┴─────┴─────┴────┴─────┴─────┘
附表三：
 原本：250萬元
 利息起算日：86年4月9日
 利息：年息20%（即日息0.05479％，小數點第4位以下4捨5入）
 應繳利息計算式：各期應繳利息＝前期尚欠原本×0.05479 ％×計息日數
 清償金額抵充方式：先抵充利息，再抵充原本
 各期累計尚欠利息＝前期累計尚欠利息＋該期應繳利息－該期清償金額
┌─┬────┬────┬───┬────┬───┬─────┬─────┐
│編│清償日  │清償金額│計息日│應繳利息│抵充原│ 累　  計 │ 尚欠原本 │
│號│        │        │數    │        │本金額│ 尚欠利息 │          │
├─┼────┼────┼───┼────┼───┼─────┼─────┤
│1 │87.3.31 │15萬元  │357日 │489,001 │0     │339,001   │250萬元   │
│  │        │        │      │元      │      │元        │          │
├─┼────┼────┼───┼────┼───┼─────┼─────┤
│2 │89.1.30 │15萬元  │670日 │917,733 │0     │1,106,734 │250萬元   │
│  │        │        │      │元      │      │元        │          │
├─┼────┼────┼───┼────┼───┼─────┼─────┤
│3 │89.2.26 │15萬元  │27 日 │36,983  │0     │993,717   │250萬元   │
│  │        │        │      │元      │      │元        │          │
├─┼────┼────┼───┼────┼───┼─────┼─────┤
│4 │92.11.27│0       │1370日│1,876,55│0     │2,870,275 │250萬元   │
│  │(拍定日)│        │      │8元     │      │元        │          │
└─┴────┴────┴───┴────┴───┴─────┴─────┘
以上正本係照原本作成
如對本判決上訴，須於判決送達後20日內向本院提出上訴狀
